臺灣彰化地方法院刑事判決
110年度訴字第154號
公  訴  人  臺灣彰化地方檢察署檢察官
被      告  蘇阿快



上列被告因偽造文書案件，經檢察官提起公訴（109年度偵緝字
第326號），被告於準備程序中就被訴事實為有罪之陳述，經告
知簡式審判程序之旨，並聽取公訴人、被告之意見後，本院合議
庭裁定由受命法官獨任進行簡式審判程序，判決如下：
    主    文
蘇阿快犯如附表所示各罪，分別處如附表「罪名及宣告刑」欄所
示之刑（含主刑及沒收）。應執行有期徒刑貳年，如易科罰金，
以新臺幣壹仟元折算壹日。緩刑伍年，並應履行附件一至三即本
院一一０年度彰司刑移調字第一八二、一八三、一八四號調解程
序筆錄所示之調解成立內容。
    犯罪事實
一、蘇阿快於民國104年7月間，因經濟困難，竟意圖為自己不法
    之所有，並基於詐欺取財之犯意，明知「林淑環」、「許勤
    珠」及「許曉燕」等人並未同意參加合會，竟虛列「林淑環
    」、「許勤珠」及「許曉燕」為人頭會員，並由蘇阿快擔任
    會首，招攬鐘鈞聿、王秀美、陳美惠、魏惠憫（以「林文章
    」、「魏惠憫」、「林姝雅」之名義參加3會）、文雅生（
    以「蘇俊瑋」、「蘇秋菊」、「蘇崑棋」之名義參加3會）
    、王淑真、林淑宜、毛淑真、林淑真、王琍惠及林嘉玲等11
    人入會，林嘉玲等11人因而陷於錯誤，誤認蘇阿快所召集之
    合會係會員完整、組織健全之合會，且合會會單所列之會員
    均為各名義人本人所參加，而同意參加合會。該合會會期自
    104年7月10日起至106年3月10日止，每會會款新臺幣（下同
    ）20,000元，採內標制，底標為1,000元，於每月10日，在
    蘇阿快經營而位於彰化縣○○鄉○○路0段000號之服飾店開標，
    以投標標息金額最高者得標，鐘鈞聿、王秀美、陳美惠、王
    淑真、林淑宜、毛淑真、林淑真、王琍惠及林嘉玲均參加1
    會，而分別交付首期會款20,000元、而魏惠憫及文雅生因各
    參加3會，則分別交付60,000元予蘇阿快，蘇阿快即以此方
    式詐得首會會款300,000元（詳如附表編號１號所示）。
二、蘇阿快另意圖為自己不法之所有，並基於詐欺取財之各別犯
    意，明知其係虛列「林淑環」、「許勤珠」及「許曉燕」為
    合會會員，且亦未取得如附表編號４、６、７、９號所示實際參
    與之活會會員之同意或授權，分別於附表編號２至號所示之
    開標日期，在前開服飾店，利用擔任會首主持開標，及會員
    對其信任而未到現場投標或實際參與開標之會員相互間不熟
    悉之便，偽冒如附表編號２至號「被冒標會員（含虛列會員
    ）」欄所示會員之名義，佯稱由該會員以如附表編號２至號
    「競標標息」欄所載標金得標，以致如附表編號２至號「受
    騙之活會會員」欄所示之活會會員均陷於錯誤（鐘鈞聿已於
    104年8月10日得標；陳美惠已於105年1月10日得標；魏惠憫
    以「林文章」、「魏惠憫」及「林姝雅」名義參加之合會，
    已分別於104年9月10日、105年2月10日及105年3月10日得標
    ；文雅生以「蘇崑棋」名義參加之合會，已於105年8月10日
    得標。故鐘鈞聿及魏惠憫以「林文章」名義參加之合會就附
    表編號２至號所示部分，陳美惠及魏惠憫以「魏惠憫」、「
    林姝雅」名義參加之合會就附表編號５至號所示部分，文雅
    生以「蘇崑棋」名義參加之合會就附表編號９、號所示部分
    ，渠等均已非屬活會會員，而係死會會員，並無陷於錯誤交
    付會款之情形），誤信上開人員得標，而分別交付各該會期
    之會款予蘇阿快，足生損害於被冒名者及各該會期活會會員
    ，蘇阿快即以此方式分別詐得如附表編號２至號「詐得之會
    款金額」欄所示之金額，共計詐得1,715,600元。嗣於105年
    11月10日，蘇阿快因無力持續上開合會之運作，而未如期開
    標，林嘉玲發覺蘇阿快不見蹤影，經聯繫許勤珠後，發現許
    勤珠並未參加互助會，始知受騙而報警處理。
三、案經林嘉玲訴由臺灣彰化地方檢察署檢察官偵查起訴。
　　理    由
一、本案被告蘇阿快所犯係死刑、無期徒刑、最輕本刑為3年以
    上有期徒刑以外之罪，亦非高等法院管轄之第一審案件，被
    告於準備程序進行中，就被訴事實為有罪之陳述，經告知簡
    式審判程序之旨，並聽取公訴人及被告之意見後，本院合議
    庭依刑事訴訟法第273條之1第1項規定，裁定由受命法官獨
    任進行簡式審判程序，且依刑事訴訟法第273條之2、第159
    條第2項之規定，不適用同法第159條第1項之規定，亦不受
    同法第161條之2、第161條之3、第163條之1及第164條至170
    條規定之限制，合先敘明。
二、上揭犯罪事實，業據被告於偵訊、本院準備程序及審理時均
    坦承不諱（見偵緝卷第55頁至第58頁、第77頁至第79頁、第
    89頁至第92頁、第95頁至第96頁，本院卷第55頁、第159頁
    、第165頁至第171頁），核與證人即告訴人林嘉玲、被害人
    文雅生、王秀美於偵查時所證述之情節大致相符（見他卷第
    7頁至第8頁、第19頁至第20頁，偵緝卷第77頁至第79頁、第
    89頁至第92頁），並有告訴人林嘉玲提出之自身合會會單及
    由被害人林淑宜提供予告訴人林嘉玲之合會會單均影本各1
    紙（見他卷第9頁、第21頁）在卷可稽，足認被告之任意性
    自白核與事實相符。從而，本案事證已臻明確，被告上開犯
    行堪以認定，應予依法論科。
三、論罪科刑之依據：
  ㈠民間互助會已得標之死會會員，無論同組何一會員得標及其
    願出標金若干，均須繳納當期全額會款（如係外標，並須另
    繳納會息），縱為會首之上訴人施用詐術，以他會員名義冒
    標，並向死會會員收取會款，因該等死會會員本負有繳納會
    款之義務，而非陷於錯誤而交付上訴人，自無構成詐欺取財
    罪之可言（最高法院83年度台上字第4153號判決意旨參照）
    。查被告就附表編號２至號「開標日期」欄所示之開標日期
    ，被害人鐘鈞聿已於104年8月10日得標；被害人陳美惠已於
    105年1月10日得標；被害人魏惠憫以「林文章」、「魏惠憫
    」及「林姝雅」名義參加之合會，已分別於104年9月10日、
    105年2月10日及105年3月10日得標；被害人文雅生以「蘇崑
    棋」名義參加之合會，已於105年8月10日得標。故被害人鐘
    鈞聿及魏惠憫以「林文章」名義參加之合會就附表編號２至
    號所示部分，被害人陳美惠及魏惠憫以「魏惠憫」、「林姝
    雅」名義參加之合會就附表編號５至號所示部分，被害人文
    雅生以「蘇崑棋」名義參加之合會就附表編號９、號所示部
    分之開標，均已非屬活會會員，揆諸前開說明，被告對被害
    人鐘鈞聿及被害人魏惠憫以「林文章」名義參加之合會就附
    表編號２至號所示部分收取會款，對被害人陳美惠、被害人
    魏惠憫以「魏惠憫」、「林姝雅」名義參加之合會就附表編
    號５至號所示部分收取會款，對被害人文雅生以「蘇崑棋」
    名義參加之合會就附表編號９、號所示部分收取會款，自不
    構成詐欺取財罪。是核被告就如附表編號１號部分，以虛列
    會員之詐術召集上開合會，致使會員陷於錯誤而交付首期會
    款，係犯刑法第339條第1項之詐欺取財罪；就如附表編號２
    至號部分，對附表編號２至號「受騙之活會會員」欄所示
    之人以冒標之方式收取會款，所為均係犯刑法第339條第1項
    之詐欺取財罪。
  ㈡起訴書雖漏未論及被告就如附表編號１號部分係犯刑法第339
    條第1項之詐欺取財罪。惟按犯罪是否已經起訴，而為法院
    應予審判之事項，應以起訴書事實欄記載之犯罪事實為準，
    而非以起訴書所引法條或罪名為依據（最高法院64年度台非
    字第142號、93年度台上字第3401號、94年度台上字第1397
    號判決意旨參照）。檢察官起訴書已載明被告虛列「林淑環
    」、「許勤珠」及「許曉燕」為人頭會員而召集合會之事實
    ，此部分業經檢察官起訴而為法院之審理範圍，本院自得併
    予審理。起訴書雖未記載此部分之刑法第339條第1項詐欺取
    財罪罪名，但此僅屬漏載法條，不受起訴法條限制。
  ㈢被告於如附表各編號所示之詐取首會會款、冒標詐欺取財犯
    行，係同時向遭冒標會員、多數之活會會員為之，同時侵害
    多數人之財產法益，各均係一行為觸犯數個相同詐欺取財罪
    名，為同種想像競合犯，依刑法第55條之規定，各以一詐欺
    取財罪處斷。
  ㈣被告所犯如附表各編號所示之犯行，犯意各別，行為互殊，
    應予分論併罰。
  ㈤爰以被告之責任為基礎，並審酌其為圖填補自身財務漏洞，
    竟利用各會員長期以來之信賴，虛列他人名義參加合會，且
    冒用虛列會員或活會會員名義得標，使其他活會會員誤信於
    此，如期繳交會款，而詐得他人財物，足生損害於虛列或遭
    冒標之會員及其他活會會員之權益與互信，所為實不足取，
    惟念及其已與被害人文雅生、王秀美及告訴人林嘉玲達成調
    解，然目前尚未履行（見本院卷第131頁至第136頁本院110
    年度彰司刑移調字第182、183、184號調解程序筆錄，本院
    卷第170頁被害人文雅生之陳述、第212頁被告之陳述），並
    考量被害人許勤珠、陳美惠、魏惠憫均表示不用調解且不向
    被告求償，又迄至本案言詞辯論前，被害人王淑真、林淑宜
    、王琍惠經通知未到庭，故無法得悉渠等有無意願調解之情
    形，以及卷內並無被害人林淑環、林淑真、毛淑真、許曉燕
    之地址，依卷附會單所載電話聯繫為空號、暫停使用或無人
    接聽，故本院無法與被害人林淑環、林淑真、毛淑真、許曉
    燕取得聯繫，進得詢問有無意願調解之情形，暨衡酌其自述
    為高職畢業之智識程度、家管、已婚、育有2子均已成年之
    生活狀況（見本院卷第211頁）以及犯後坦承犯行之態度等
    一切情狀，分別量處如附表罪名及宣告刑欄所示之刑，併諭
    知易科罰金之折算標準。又審酌被告本案所犯各次詐欺取財
    罪，犯罪罪質相似，行為時間接近，因而於定應執行刑時，
    自應加以斟酌以反應其責，另如被告所犯，如以實質累加之
    方式定應執行刑，則處罰之刑度顯將超過其行為之不法內涵
    ，而有違罪責原則，並致被告更生困難，有違刑罰之目的，
    本院衡酌上情及被告責任、刑事法相關犯罪之法定刑度，犯
    罪之性質、犯罪期間、各罪所受宣告刑等犯罪情節，依刑法
    第51條所定限制加重原則，爰定其應執行之刑，併諭知易科
    罰金之折算標準。
  ㈥查被告未曾因故意犯罪受有期徒刑以上刑之宣告，此有被告
    之臺灣高等法院被告前案紀錄表1份在卷可憑（見本院卷第1
    7頁），本院審酌其業與被害人文雅生、王秀美及告訴人林
    嘉玲成立調解，此有前開調解程序筆錄在卷足憑，而其雖未
    能與其他被害人和解，然被害人許勤珠、陳美惠、魏惠憫均
    表示不用調解且不向被告求償，而其餘被害人或經通知後未
    到庭表示意見、或無法取得聯繫，無從歸責予被告。本院衡
    酌上開各情後，認被告經此偵審程序，當知所警惕，而無再
    犯之虞，所宣告之刑以暫不執行為適當，爰宣告如主文所示
    之緩刑期間，以啟自新。又為促使被告確實履行賠償被害人
    文雅生、王秀美及告訴人林嘉玲之承諾，不致因受緩刑宣告
    而心存僥倖，爰將被告上開調解程序筆錄之內容，引為其依
    刑法第74條第2項第3款規定應支付之損害賠償，命被告應履
    行附件一至三即前開調解程序筆錄所示之內容，資以兼顧被
    害人文雅生、王秀美及告訴人林嘉玲之權益。另依刑法第75
    條之1第1項第4款規定，被告違反本院所定上開命支付予告
    訴人之事項情節重大，足認原宣告緩刑難收其預期效果，而
    有執行刑罰之必要者，得撤銷其緩刑之宣告，附此敘明。
  ㈦末查刑法關於沒收之規定已修正，並自105年7月1日起施行，
    依修正後刑法第2條第2項之規定，沒收逕適用裁判時即修正
    後之規定。按犯罪所得，屬於犯罪行為人者，沒收之；前2
    項之沒收，於全部或一部不能沒收或不宜執行沒收時，追徵
    其價額，刑法第38條之1第1項前段、第3項分別定有明文。
    經查：被告本案各次詐欺取財犯行之犯罪所得並未扣案，而
    其雖前與被害人文雅生、王秀美及告訴人林嘉玲成立調解，
    然迄今均未為任何賠償，已如前述，是被告仍保有全部之犯
    罪所得，應依刑法第38條之1第1項、第3項之規定，宣告沒
    收，並諭知於全部或一部不能沒收或不宜執行沒收時，追徵
    其價額。倘被告事後尚有依調解程序筆錄內容賠償被害人文
    雅生、王秀美及告訴人林嘉玲全部或一部之情形，則於其實
    際償還金額之同一範圍內，既因該犯罪利得已遭剝奪、該財
    產利益已獲回復，而與已實際發還無異，檢察官日後就被告
    犯罪所得之沒收指揮執行時，自仍應將該業已賠償部分扣除
    之，而無庸再執行該部分犯罪所得沒收，乃屬當然，對被告
    之權益亦無影響，尤無雙重執行或對被告重複剝奪犯罪所得
    而過苛之虞，附此敘明。
四、不另為無罪諭知部分： 　　　
　　公訴意旨另以：被告偽冒如附表編號２至號「被冒標會員（
    含虛列會員）」欄所示會員之名義時，各在空白紙條上填載
    如附表編號２至號所示之標金，偽造成該等會員參與競標之
    出標單，再於競標時行使該出標單，而偽造依民間互助會習
    慣足以表示標單上所載如附表編號２至號會員，願以如附表
    編號２至號所示之金額為利息（即標金）而標取互助會之用
    之準私文書（投標單均未扣案），再持以競標而得標，因認
    被告同時亦涉犯刑法第216條、第210條、第220條第1項之行
    使偽造準私文書罪嫌等語。經查：被告於本院審理中供稱係
    以口頭向會員訛稱有人得標等語（見本院卷第207頁），檢
    察官所指行使偽造準私文書罪嫌部分並無偽造之標單扣案可
    資佐證，亦無任何證人指證被告偽造如附表編號２至號「被
    冒標會員（含虛列會員）」欄所示會員之標單，自難僅憑被
    告於偵查中曾為之模糊自白，即可遽認被告有此部分犯行。
    此外，復查無其他證據可資證明被告確有檢察官所指此部分
    犯行，自屬不能證明被告犯罪，本應就此部分為被告無罪之
    判決，惟檢察官認此部分分別與如附表編號２至號經認定有
    罪之詐欺取財罪部分具有想像競合犯之裁判上一罪關係，爰
    不另為無罪之諭知，附此敘明。
據上論斷，應依刑事訴訟法第299條第1項前段，刑法第339條第1
項、第55條、第41條第1項前段、第8項、第51條第5款、第74條
第1項第1款、第2項第3款、第38條之1第1項前段、第3項，刑法
施行法第1條之1第1項，判決如主文。
本案經檢察官吳怡盈提起公訴，檢察官黃建銘到庭執行職務。 
中　　華　　民　　國　　110 　年　　9 　　月　　29　　日
                  刑事第七庭    法  官  巫美蕙
以上正本證明與原本無異。
如不服本判決應於收受判決後20日內向本院提出上訴書狀，並應
敘述具體理由。其未敘述上訴理由者，應於上訴期間屆滿後20日
內向本院補提理由書(均須按他造當事人之人數附繕本)「切勿逕
送上級法院」。
告訴人或被害人如對本判決不服者，應具備理由請求檢察官上訴
，其上訴期間之計算係以檢察官收受判決正本之日期為準。
中　　華　　民　　國　　110 　年　　9 　　月　　29　　日
                                書記官  林婷儀
附錄本案論罪科刑法條：
中華民國刑法第339條第1項
（普通詐欺罪）
意圖為自己或第三人不法之所有，以詐術使人將本人或第三人之
物交付者，處5年以下有期徒刑、拘役或科或併科50萬元以下罰
金。

附表：
編號 期數（ 含首會 ）    開標日期 被冒標會員（含虛列會員） 競標標息（元） 受騙之活會會員（未加註記會數者，均為1會） 詐得之會款金額（元）（20000元－各期標息詐欺活會會員會數） 罪名及宣告刑 １ 1 104年7月10日 第1期會款，尚無冒標情形 無 鐘鈞聿、王秀美、陳美惠、魏惠憫（3會）、文雅生（3會）、王淑真、林淑宜、毛淑真、林淑真、王琍惠、林嘉玲 20,00015＝300,000 蘇阿快犯詐欺取財罪，處有期徒刑陸月，如易科罰金，以新臺幣壹仟元折算壹日。未扣案之犯罪所得新臺幣參拾萬元沒收，於全部或一部不能沒收或不宜執行沒收時，追徵其價額。 ２（ 原起 訴書 附表 編號 4） 4 104年10月10日 林淑環 3,600 王秀美、陳美惠、魏惠憫（2會）、文雅生（3會）、王淑真、林淑宜、毛淑真、林淑真、王琍惠、林嘉玲  （20,000－3,600）13＝213,200 蘇阿快犯詐欺取財罪，處有期徒刑伍月，如易科罰金，以新臺幣壹仟元折算壹日。未扣案之犯罪所得新臺幣貳拾壹萬參仟貳佰元沒收，於全部或一部不能沒收或不宜執行沒收時，追徵其價額。 ３（ 原起 訴書 附表 編號 5） 5 104年11月10日 許勤珠 2,000 王秀美、陳美惠、魏惠憫（2會）、文雅生（3會）、王淑真、林淑宜、毛淑真、林淑真、王琍惠、林嘉玲 （20,000－2,000）13＝234,000 蘇阿快犯詐欺取財罪，處有期徒刑伍月，如易科罰金，以新臺幣壹仟元折算壹日。未扣案之犯罪所得新臺幣貳拾參萬肆仟元沒收，於全部或一部不能沒收或不宜執行沒收時，追徵其價額。 ４（ 原起 訴書 附表 編號 6） 6 104年12月10日 王秀美 2,800 王秀美、陳美惠、魏惠憫（2會）、文雅生（3會）、王淑真、林淑宜、毛淑真、林淑真、王琍惠、林嘉玲  （20,000－2,800）13＝223,600 蘇阿快犯詐欺取財罪，處有期徒刑伍月，如易科罰金，以新臺幣壹仟元折算壹日。未扣案之犯罪所得新臺幣貳拾貳萬參仟陸佰元沒收，於全部或一部不能沒收或不宜執行沒收時，追徵其價額。 ５（ 原起 訴書 附表 編號 10） 10 105年4月10日 許勤珠 1,800 王秀美、文雅生（3會）、王淑真、林淑宜、毛淑真、林淑真、王琍惠、林嘉玲  （20,000－1,800）10＝182,000 蘇阿快犯詐欺取財罪，處有期徒刑伍月，如易科罰金，以新臺幣壹仟元折算壹日。未扣案之犯罪所得新臺幣拾捌萬貳仟元沒收，於全部或一部不能沒收或不宜執行沒收時，追徵其價額。 ６（ 原起 訴書 附表 編號 11） 11 105年5月10日 蘇俊瑋 1,800 王秀美、文雅生（3會）、王淑真、林淑宜、毛淑真、林淑真、王琍惠、林嘉玲  （20,000－1,800）10＝182,000 蘇阿快犯詐欺取財罪，處有期徒刑伍月，如易科罰金，以新臺幣壹仟元折算壹日。未扣案之犯罪所得新臺幣拾捌萬貳仟元沒收，於全部或一部不能沒收或不宜執行沒收時，追徵其價額。 ７（ 原起 訴書 附表 編號 12） 12 105年6月10日 蘇秋菊 2,500 王秀美、文雅生（3會）、王淑真、林淑宜、毛淑真、林淑真、王琍惠、林嘉玲 （20,000－2,500）10＝175,000 蘇阿快犯詐欺取財罪，處有期徒刑伍月，如易科罰金，以新臺幣壹仟元折算壹日。未扣案之犯罪所得新臺幣拾柒萬伍仟元沒收，於全部或一部不能沒收或不宜執行沒收時，追徵其價額。 ８（ 原起 訴書 附表 編號 13） 13 105年7月10日 許曉燕 2,000 王秀美、文雅生（3會）、王淑真、林淑宜、毛淑真、林淑真、王琍惠、林嘉玲 （20,000－2,000）10＝180,000（起訴書認定得標金額為2,000元，然於計算詐得金額時，誤以1,800計算，而記載詐得金額為182,000元，應予更正） 蘇阿快犯詐欺取財罪，處有期徒刑伍月，如易科罰金，以新臺幣壹仟元折算壹日。未扣案之犯罪所得新臺幣拾捌萬元沒收，於全部或一部不能沒收或不宜執行沒收時，追徵其價額。 ９（ 原起 訴書 附表 編號 15） 15 105年9月10日 王淑真 2,000 王秀美、文雅生（2會）、王淑真、林淑宜、毛淑真、林淑真、王琍惠、林嘉玲 （20,000－2,000）9＝162,000 蘇阿快犯詐欺取財罪，處有期徒刑伍月，如易科罰金，以新臺幣壹仟元折算壹日。未扣案之犯罪所得新臺幣拾陸萬貳仟元沒收，於全部或一部不能沒收或不宜執行沒收時，追徵其價額。 （ 原起 訴書 附表 編號 16） 16 105年10月10日 許曉燕 1,800 王秀美、文雅生（2會）、王淑真、林淑宜、毛淑真、林淑真、王琍惠、林嘉玲 （20,000－1,800）9＝163,800 蘇阿快犯詐欺取財罪，處有期徒刑伍月，如易科罰金，以新臺幣壹仟元折算壹日。未扣案之犯罪所得新臺幣拾陸萬參仟捌佰元沒收，於全部或一部不能沒收或不宜執行沒收時，追徵其價額。